臺灣高等法院高雄分院刑事判決　　　　　九十一年度上訴字第一一六五號
　　上　訴　人
　　即　被　告　丙○○
　　指定辯護人　本院甲設辯護人　孫　妙　岑
右上訴人因強盜等案件，不服臺灣高雄地方法院九十一年度訴字第七二六號中華民國
九十一年五月三十一日第一審判決（起訴案號：臺灣高雄地方法院檢察署九十一年度
偵字第二七九號），提起上訴，本院判決如左：
      主      文
原判決關於丙○○部分撤銷。
丙○○共同意圖為自己不法之所有，而搶奪他人之動產，因脫免逮捕，而當場施以強
暴，未遂，處有期徒刑貳年。
      事      實
一、丁○○（已判決確定）與丙○○為男女朋友關係，丙○○並住於丁○○位於高雄
    市苓雅區○○○街七十七巷二十一之二號居所，二人平日即有施用毒品之惡習，
    因缺錢購買毒品，丁○○乃於九十年十二月二十日十七時十五分許，二人共乘騎
    丁○○所竊得之車牌號碼ＯＰＰ─一六三號重型機車一同出遊時，臨時起意要不
    知係贓車之丙○○騎乘該機車後載丁○○，並告知丙○○準備要行搶，雖丙○○
    曾要丁○○放棄行搶念頭，惟遭丁○○拒絕，丙○○遂與丁○○共同基於意圖為
    自己不法所有之犯意聯絡及行為分擔，依丁○○之指示在高雄市○○區○○路附
    近，沿途尋找作案對象伺機行搶，適有乙○○○左手提著一只皮包（內有新台幣
    一千五百元），獨自一人步行於輔仁路一五一巷內，丁○○見機不可失，乃叫丙○○調頭靠近乙○○○後，趁乙○○○不及防備之際，由丁○○徒手行搶，並於
    抓住該只皮包時，丙○○立即加速欲離去，乙○○○見狀仍緊抓皮包不放並大聲
    喊叫搶劫，因而被拖行約四十餘甲尺遠，致乙○○○頭部受有後枕部腫之傷害（
    此部分未據告訴，詳如後述），丁○○見乙○○○仍緊抓住皮包，遂自動鬆手而
    未得逞，而丙○○所騎乘之機車並因車速過快，慣性地往前傾倒，丁○○與丙○○亦雙雙倒地，二人迅即自地上爬起後，改由丁○○騎乘該輛機附載丙○○欲逃
    離時，遭聽聞乙○○○喊叫而前來之許吉雄以手推倒機車後，再抱住丁○○以防
    其逃跑，丁○○為圖脫免被逮，遂極力扭動身軀欲掙脫，因丁○○身材強壯，許
    吉雄雙手無法抱住，乃改以拉住丁○○後方褲腰帶，丁○○仍圖脫逃，許吉雄遂
    因之被丁○○拖著在週遭拉扯掙扎，而丙○○則自丁○○遭許吉雄抱住時起，即
    神情極為兇悍地欲拉開許吉雄的手，並一直叫丁○○趕快逃跑，而致其右手臂、
    右腳膝蓋及小腿受有擦傷（此部分亦未據告訴，詳如後述），是時丁○○並趁機
    拔得該機車之鑰匙，另一路人羅文聰見機車鑰匙遭丁○○持有中，為免丁○○趁
    隙再騎機車逃逸，即自丁○○身上拔下該串鑰匙，旋為據報趕到之員警合力當場
    逮獲，並當場起獲上開遭竊之機車一輛。
二、案經高雄市政府警察局苓雅分局移送臺灣高雄地方法院檢察署檢察官偵查起訴。
      理      由
一、訊據上訴人即被告丙○○固坦承有於右述時地騎乘ＯＰＰ－一六三號機車後載丁○○，由丁○○徒手搶奪乙○○○皮包未得逞，並遭許吉雄、羅文聰等人逮獲等
    事實不諱，惟矢口否認有何強盜之犯行，辯稱：伊與丁○○一起去武廟拜拜後，
    是丁○○說他頭暈叫我騎車載他，便依他指示沿著行搶的那條路騎要回家，事先
    不知丁○○要行搶云云。
二、惟查被告與丁○○如何共謀搶奪路人財物，而由其騎乘機車後載丁○○，由丁○○於右述時地徒手搶奪被害人乙○○○皮包未得逞之事實，業據被告丙○○及同
    案被告丁○○分別於警訊及偵查中初訊時供承不諱，且互核一致。而被告與丁○○二人行搶之過程及為脫免被逮捕而對阻止被告二人逃離之許吉雄施以強暴之行
    為，致許吉雄受有傷害等節，亦據證人乙○○○於警偵訊、原審及本院證述：「
    當時是在回家的路上，我家是在我的右前方，我靠著路邊所停的車子邊走，巷子
    約六米寬，巷子二旁都有停車子，我聽到後面有機車的聲音，我就閃到車子與車
    子中間的縫隙站在裡面一點，想要讓機車先通過，結果那部機車就故意靠近我由
    後坐的男子出手搶我左手用手提著的皮包，同時間他們的速度就加快，在這之間
    我聽到後面他們機車的聲音時他們的速度普通，並沒有像搶到我皮包之後的速度
    這麼快。被搶的皮包是長橢圓型，大約長二十甲分，寬約十多甲分。被搶時我死
    抓著不放手，所以我跌倒就被拖行了四十幾甲尺，最後是被告先放手，因為他們
    速度很快所以他們也跌倒，我自己馬上站起來喊搶劫，就有二位路人即許吉雄及
    羅文聰出來幫忙。被搶當時巷子裡並沒有什麼人在走動，當時路人許吉雄先抓住
    男被告，女被告就站在旁邊看並說他們不是搶劫，他們是騎機車不小心勾到我皮
    包，男被告被路人抱住，機車則是倒在地上，我在被拖行時，機車車身就不穩了
    ，當時男被告放手時，皮包我還是緊抓著沒放。當時我很害怕有看到許吉雄與男
    的在掙扎，男的一直想要逃跑，女的一直站在旁邊要將許吉雄的手拉開想要讓男
    的逃跑」等語甚詳。核與證人許吉雄於警訊、偵查中及原審證述：「當天我在銀
    行旁邊工作，我聽到有人喊搶劫，我抬頭看到丁○○摔倒，他要騎機車跑掉，我
    上前抓著丁○○，將車關閉，丙○○就抓著我的手不讓我抓丁○○，那個女的很
    兇，後來我跟丁○○拉扯導致我受傷」「當時約下午五點多，被行搶地點附近有
    一間銀行，我剛好在銀行一樓提款機處監督工人工作，我聽到被害人喊搶劫，我
    就衝出去了，我衝出去時看到二位被告的機車因車身不穩跌倒，跌倒時是女的騎
    車的，他們跌倒後換男的很快的站起來要騎機車逃走，女的也已經坐在車子後坐
    上了，我就衝過去先將機車手把推倒，再出手緊緊抱住男的，男的一直在掙脫，
    我與男的都站著，因為男的二十幾歲我沒有辦法抱住他的腰，只有改拉他的皮帶
    ，女的則是在旁邊一直要將我的手扳開讓男的跑掉，這時羅文聰就過來了，我有
    看到有人在拉機車的鑰匙，我當時就喊說要將機車鑰匙拔掉，當時我還是一直抓
    住男的皮帶，他想要跑一直在掙脫，我也被他拖著在週遭爭扎，我們二個人都有
    跌倒，他站起來，我也站起來，我還是都沒有放手，他還是一直想要跑，我的右
    手臂、右腳膝蓋及小腿都有擦傷，後來警察很快就來了，當時這條巷子二旁都有
    停放轎車」等語，及證人羅文聰於警偵訊、原審及本院證稱：「當時我正好騎機
    車在回家的路上，我看到女的騎車子，男的坐在後面，被害人在後面被拖行，當
    時我以為是夫妻吵架，後來覺得有異又聽到被害人在喊搶劫，我就往前去看，結
    果是被害人的皮包被搶，被害人被拖行，被告拖行被害人時被告車速很快，因女
    的在騎車，男的與被害人在拉扯，所以機車不穩就跌倒了，二位被告跌倒後又很
    快的由男的站起來要騎機車，女的也已經坐在機車後坐上要逃跑，當時許吉雄就
    衝出來先將機車推倒再緊緊抱住那個男的，女的也出手要將許吉雄的手扳開並叫
    男的趕快跑趕快跑，後來許吉雄喊說要將機車鑰匙拔起來，結果那個男的就先鑰
    匙拔下來掛在他前褲頭上，我見狀我就從他身上將鑰匙整串拔下來，當時那個女
    的還是一直在拉許吉雄的手好讓男的逃跑，他們就這樣一直在掙扎，過沒多久警
    察就來了。當時這條巷子兩側都有停放轎車」等情相符，復有協和醫院出具之被
    害人乙○○○診斷證明書一紙及許吉雄受傷之照片二幀在卷可稽。同案被告丁○○雖亦供述，伊行搶之時，丙○○並不知情等語以呼應丙○○之上開辯解。然經
    原審為隔離訊問後，二人就當日丁○○何時提議至武廟拜拜乙情，丁○○陳稱係
    出去閒逛後才臨時提議前往，與被告丙○○則供陳係丁○○提議要去拜拜後，才
    自住處直接出發等語不同，及在武廟由被告丙○○騎機車搭載丁○○欲回家前，
    被告丙○○有無表示要再去閒逛等節，二人之供述亦不一致，依此，被告前開辯
    解是否可信，已有疑義；況參酌卷附丁○○於原審審理時當庭繪製其住處與武廟
    及行搶現場之相關位置圖觀之，丁○○之住處係位於武廟之西南邊，案發之現場
    則係位於武廟之東邊，是果若丙○○所述是時只是要載丁○○回家為真，則被告
    丙○○何以未就丁○○所指示之路線係朝丁○○住所相反之方向行駛乙節為質疑
    ，反而一昧依其指示之路線行駛；再者彼等二人既均供陳係因丁○○頭暈致無法
    騎機車，方交由丙○○來騎乘，則在此情形下，衡諸常情，彼等二人自應擇較短
    之路線行駛以求讓丁○○盡快返家休息方符常態，又豈會仍朝反方向行駛之理，
    益徵被告丙○○所辯，要屬卸之詞，而丁○○供述被告丙○○不知情等語，實為
    迴護之詞甚明，而難採為被告丙○○有利之認定。綜上所述，被告與丁○○二人
    共同行搶，且為脫免逮捕，而對許吉雄施以強暴致其受傷之事證甚明，被告之犯
    行，堪以認定。
三、按被告行為後，刑法第三百二十八條等相關法條業於九十一年一月三十日經甲告
    修正，並於同年二月一日生效，而其法定刑度則由原來之三年以上十年以下有期
    徒刑提高為五年以上有期徒刑，是依刑第二條第一項規定為新舊法比較之結果，
    以舊法之條文較有利於行為人，故依刑法第二條第一項但書之規定，自應適用修
    正前之較有利於行為人之舊法處斷。又按刑法第三百二十九條準強盜罪之成立，
    僅需行為人於搶奪或竊盜之際，為脫免逮捕、防護贓物或湮滅罪證，而當場施以
    強暴或脅迫即可成立，其受強暴或脅迫之人並不以被害人為限，丁○○、丙○○
    於搶奪財物未得逞後，欲逃逸之際，對前來阻其去路之許吉雄施強暴以圖脫免被
    捕，是核被告所為，應依刑法第三百二十九條之規定，論以修正前同法第三百二
    十八條第四項、第一項之準強盜未遂罪；又刑法所謂之防護贓物乃係指行為人之
    竊盜或搶奪行為業已將他人之財物置於自己實力支配之下，但為人所發現，為避
    免他人追回，遂施以強暴或脅迫行為以排除他人取回之意。本件被害人乙○○○
    所有之皮包既尚未遭被告二人搶奪得逞，已如前述，是縱因被告等人於搶奪過程
    中有導致其受有傷害之情形存在，此亦與防護贓物之要件有間，是甲訴人認被告
    等人所為除構成脫免逮捕要件外，亦該當防護贓物之犯行，容有誤會。再被告等
    人間，就上開準強盜犯行，具有犯意聯絡及行為分擔，為共同正犯。被告等人已
    著手於搶奪行為之實施，惟未生取得財物之結果即當場施以強暴以圖脫免逮捕，
    其搶奪犯行既屬未遂，是本件準強盜罪亦屬未遂，應依刑法第二十六條前段之規
    定減輕其刑。
四、原審予以被告論科，固非無見，惟查被告與丁○○二人搶奪被害人乙○○○財物
    之時間，係九十年十二月二十日十七時十五分許，業據被告及丁○○分別供明在
    卷，而原判決事實欄載明被告等人行搶之時間係九十年十二月十七時許，自有未
    合。(二)本件搶奪被害人乙○○○財物之犯行，同案被告丁○○實居主導地位，被
    告丙○○曾勸丁○○打消行搶念頭，只因丁○○拒絕，不得不與配合，其情節較
    丁○○為輕，而原審對被告與丁○○所犯準強盜未遂罪部分，均科處相同之刑即
    有期徒刑三年二月，亦有未合。被告上訴意旨，否認強盜犯罪，固無足取，然原
    審此部分判決既有上述可議，自應由本院將原審此部分判決撤銷改判。審酌被告
    搶奪後為脫免逮捕而施以強暴，對社會安寧秩序及被害人之身心造成之危害非微
    ，本不宜輕縱，惟念被告甫滿廿歲，思慮未周，事前曾勸丁○○打消行搶念頭，
    只因丁○○拒絕，在騎虎難下之情形，勉與配合，致犯刑章等一切情狀，量處有
    期徒刑二年，以示懲儆。
五、甲訴意旨另略以：被告與丁○○於前揭時、地，搶奪被害人乙○○○皮包並將之
    拖行四十餘甲尺遠，致造成乙○○○受有頭部後枕部瘀腫之傷害，因認被告此部
    分犯行亦涉犯刑法第二百七十七條第一項普通傷害罪嫌。固非無見，惟按告訴或
    請求乃論之罪，未經告訴、請求或其告訴、請求經撤回或已逾告訴期間者，法院
    應諭知不受理之判決，刑事訴訟法第三百零三條第三款定有明文。經查，被害人
    乙○○○於警訊時僅證述依法辦理，並未明白表示告訴之意，並於原審審理時再
    次表示並未就傷害部分提出告訴等語在卷，準此，揆諸前開說明，本應諭知不受
    理之判決，惟甲訴人認此部分與前開論罪科刑部分具有牽連犯之裁判上一罪關係
    ，爰不另為不受理之諭知，附此敘明。
據上論斷，應依刑事訴訟法第三百六十九條第一項前段、第三百六十四條、第二百九
十九條第一項前段，刑法第二條第一項但書、第二十八條、第二十六條前段、第三百
二十九條、修正前第三百二十八條第四項、第一項，判決如主文。
本案經檢察官彭南雄到庭執行職務。
中    華    民    國     九十一     年       九       月      十九      日
                              臺灣高等法院高雄分院刑事第三庭
                                  審判長法官  周賢銳
                                        法官  陳中和
                                        法官  謝宏宗
右正本證明與原本無異。
如不服本判決應於收受本判決後十日內向本院提出上訴書狀，其未述上訴理由者，
並得於提起上訴後十日內向本院補提理由書狀（均須按他造當事人之人數附繕本)「
切勿逕送上級法院」。
                                      書記官  王秀娟
中    華    民    國     九十一     年       九       月      二十三    日
附錄：本判決論罪科刑法條：
修正前刑法第三百二十八條第四項、第一項
第一項及第二項之未遂犯罰之。
意圖為自己或第三人不法之所有，以強暴、脅迫、藥劑、催眠術或他法，至使不能抗
拒，而取他人之物或使其交付者，為強盜罪，處三年以上十年以下有期徒刑。
                                                                        Ｑ
